臺灣高雄地方法院民事裁定　　　　　　　96年度家抗字第47號
抗　告　人
即　聲明人　甲○○
代　理　人　丙○○
上抗告人因聲明繼承事件，對於民國96年5月14日本院所為96年
度聲繼字第32號民事第一審裁定提起抗告，本院管轄之第二審法
院裁定如下：
  主  文
原裁定廢棄。
被繼承人乙○○在臺灣地區之遺產，抗告人聲明繼承應准予備查
。
聲請及抗告程序費用共新臺幣貳仟元由乙○○之遺產負擔。
    理    由
一、抗告意旨略以：被繼承人乙○○曾至大陸地區探親六次，且
    抗告人甲○○仍保有被繼承人乙○○之照片乙張，若非至親
    ，豈有保管該照片至今之理。且行政院國軍退除役官兵輔導
    委員會高雄縣榮民服務處之輔導員於清理被繼承人之遺物後
    ，發現被繼承人於大陸地區有一個妹妹。故調閱被繼承人之
    行政院國軍退除役官兵輔導會高雄縣榮民服務處個人資料及
    被繼承人之喪葬資料即可得知抗告人確係被繼承人乙○○之
    妹，是原裁定駁回抗告人於原審之聲明，顯有未當，依法提
    出抗告請求廢棄原裁定，准抗告人繼承乙○○之遺產等語。
二、(一)按大陸地區人民繼承臺灣地區人民之遺產，應於繼承開始
    起3 年內以書面向被繼承人住所地之法院為繼承之表示；逾
    期視為拋棄其繼承權，臺灣地區與大陸地區人民關係條例第
    68條第1 項定有明文。(二)次按我國民法第1138條規定，遺產
    繼承人，除配偶外，依左列順序定之：直系血親卑親屬。
    父母。兄弟姐妹。祖父母。
三、經查：
  (一)被繼承人乙○○係民國（下同）20年10月15日出生，生前籍
    設高雄縣橋頭鄉白樹村精忠新村三棟三樓13號，於95年1 月
    17日死亡，在臺並無得為繼承之親屬，而其居住大陸地區之
    父廖悅耀、母熊氏、兄廖發松均已死亡，被繼承人在大陸地
    區未結婚，亦無子女，僅餘一妹甲○○為唯一之繼承人等情
    ，業據抗告人提出被繼承人之戶籍謄本、江西省奉新縣公證
    處（2006）奉証台字第07號、第09號公證書、財團法人海峽
    交流基金會（95）南核字第063846號、第063850號證明、奉
    新縣澡溪鄉人民政府證明暨委託書等文件為證。
  (二)經原審向行政院國軍退除役官兵輔導委員會高雄縣榮民服務
    處函查之結果，被繼承人於生前填寫單身榮民親屬關係表時
    ，於大陸地區親屬部分，填具「大陸無親人」，然查於該
    榮民服務處治喪會議記錄報告事項與討論一(三)7.記載「有建
    立親屬關係表，未記載有親人名字，惟信件有妹妹一人」等
    語，此有行政院國軍退除役官兵輔導委員會高雄縣榮民服務
    處96年5 月1 日高縣服字第0960002540號函及隨函附送行政
    院國軍退除役兵輔導委員會高雄縣榮民服務處榮民親屬關係
    表暨治喪會議記錄各1 份為證。另據證人丁○○（即填具
    前揭親屬關係表之社工人員）到庭證述：「（問：當初為何
    會寫大陸無親人？）答：當時我在訪查，有些榮民會說他在
    大陸無親人，就我所知，也許是他回大陸探親時不愉快，他
    就會告訴我說，在大陸無親人，我只能依據他所說的話去紀
    錄」、「（問：為何會勾選乙○○無回大陸探親？）答：我
    問他，他告訴我說，沒有，我只能依據他說的話，照實登載
    ，根據我的經驗，有些榮民很有戒心，會認為我在調查他什
    麼東西，所以有些人配合度很低，但是因為我只是約聘人員
    ，只能按照他所述的話去紀錄，沒有權利去調閱證件，所以
    紀錄的結果與真實的結果是否一致，我不清楚」等語（見本
    院96年8 月2 日訊問筆錄）。綜上所述，社工員於記載前
    揭親屬關係表時，僅能以被繼承人所陳述而為記載，然被繼
    承人是否或有個人因素為不實陳述尚不得而知，又前揭治喪
    會議記錄及高雄縣榮民服務處單身亡故榮民遺物清點清冊之
    記載應可佐證被繼承人於大陸地區確有胞妹存在。
  (三)雖前揭治喪會議記錄雖未記載被繼承人胞妹姓名，然本院審
    酌抗告人於原審提出被繼承人乙○○之照片1 幀（見本院卷
    第7 頁）及被繼承人乙○○所寄予抗告人之信件1 紙（見本
    院卷第6 頁）為證。另抗告人提出被繼承人歷次至大陸地區
    探親之日期紀錄（見本院卷第8 頁）與原審依職權調閱被繼
    承人之入出國日期證明書（見原審卷第33頁）內所記載之日
    期均大致相符，此有內政部入出國及移民署96年4 月2 日遺
    署資處亦字第09610249970 號函所附之入出國日期證明書在
    卷可稽。是若抗告人非被繼承人之胞妹，何以得知被繼承人
    歷次出境之日期，是抗告人應係被繼承人之胞妹無誤。
  (四)綜合以上，由前開被繼承人治喪會議紀錄所示，應足認被繼
    承人乙○○於大陸地區應尚有胞妹存在。再參以抗告人提出
    之照片、信件及被繼承人歷次至大陸地區探親之日期等相關
    證物，對照上揭抗告人於原審所提出經財團法人海峽交流基
    金會驗證之大陸地區江西省公證處作成之親屬關係公證書暨
    委託書等文件，堪認抗告人應即為被繼承人乙○○之胞妹無
    誤。原審僅以被繼承人在單身榮民親屬關係表中填寫大陸無
    親人，即認抗告人與被繼承人乙○○未具兄妹關係，尚有未
    當。抗告人既係被繼承人乙○○之妹，又被繼承人乙○○並
    無第一、二順位之繼承人仍生存，則被繼承人乙○○死亡時
    ，即應由抗告人予以繼承，從而抗告人依臺灣地區與大陸地
    區人民關係條例第66條規定，具狀聲明願意繼承被繼承人在
    台之遺產，自應准予備查。抗告意旨指摘原裁定不當，求為
    廢棄，為有理由。爰由本院第二審法院將原裁定廢棄，改判
    如主文第二項所示。
四、程序費用負擔之裁判依據：本件抗告為有理由，依非訟事件
    法第157 條、第24條第1 項、第46條，民事訴訟法第492 條
    ，裁定如主文第三項所示。
中　　華　　民　　國　　96　　年　　8 　　月　　10　　日
                  家事法庭審判長法　官  郭慧珊
                                法  官  楊國煜
                                法  官  楊智守
上為正本係照原本作成
如對本裁定抗告須於裁定送達後10日內向本院提出再抗告狀，並
繳納再抗告費新台幣1000元；再為抗告應以適用法規顯有錯誤為
理由，並經原法院之許可為限）
中　　華　　民　　國　　96　　年　　8 　　月　　10　　日
　　　　　　　　　　　　　　　　書記官　蘇  豫
